臺灣高等法院刑事判決
107年度侵上訴字第299號
上  訴  人  
即  被  告  王守方  



輔  佐  人  周曉玲  



選任辯護人  翁國彥律師
上列上訴人即被告因妨害性自主案件，不服臺灣臺北地方法院10
7年度侵訴字第38號，中華民國107年10月31日第一審判決（起訴
案號：臺灣臺北地方檢察署107年度調偵字第895號），提起上訴
，本院判決如下：
    主  文
原判決撤銷。
乙○○犯對於未滿十四歲女子強制猥褻罪，處有期徒刑壹年陸月。
緩刑貳年，緩刑期間付保護管束。 
    事  實
一、乙○○於民國106年8月23日上午10時至11時許，在臺北市○○區
    ○○街000巷0號耶穌基督後期聖徒教會105號教室內，與少年
    即代號0000甲000000號女子（93年5月生，真實姓名詳卷，
    下稱甲女）一同玩牌，於玩牌過程中，乙○○貿然以手掀起甲
    女裙子數次，甲女加以制止並欲離開該教室，乙○○主觀上預
    見甲女可能係未滿14歲之女子，竟基於縱對未滿14歲之女子
    為猥褻行為亦不違反其本意之不確定故意，以違反甲女意願
    之方式，伸出右手強行觸摸甲女左胸部，經甲女用手拍打乙
    ○○的手以示抗拒，乙○○仍接續伸出左手強行觸摸甲女右胸部
    ，對甲女為強制猥褻得逞。
二、案經甲女、甲女之母（真實姓名詳卷，代號0000甲000000A
    ）訴由臺北市政府警察局大安分局報告臺灣臺北地方檢察署
    檢察官偵查起訴。
    理  由
一、程序部分
（一）按性侵害犯罪防治法所稱性侵害犯罪，係指觸犯刑法第22
      1條至第227條、第228條、第229條、第332條第2項第2款
      、第334條第2項第2款、第348條第2項第1款及其特別法之
      罪；又行政機關、司法機關及軍法機關所製作必須公示之
      文書，不得揭露被害人之姓名、出生年月日、住居所及其
      他足資識別被害人身分之資訊。性侵害犯罪防治法第2條
      第1項、第12條第2項分別定有明文。另性侵害犯罪防治法
      第12條所定其他足資識別被害人身分之資訊，包括被害人
      照片或影像、聲音、住址、親屬姓名或其關係、就讀學校
      與班級或工作場所等個人基本資料，性侵害犯罪防治法施
      行細則第6 條亦有明定。查本案上訴人即被告乙○○（下稱
      被告）既因觸犯刑法第224條之1之罪，經檢察官提起公訴
      ，核與性侵害犯罪防治法第2條第1項規定之性侵害犯罪定
      義相符，因本院所製作之本案判決係屬必須公示之文書，
      為避免被害人甲女（即代號0000甲000000）之身分遭揭露
      ，依上開規定，對於甲女姓名及年籍、住處、就讀學校、
      甲女之母（即代號0000甲000000A）、甲女同學（代號000
      0甲000000B，下稱乙女）等人之姓名、年籍資料及住居所
      等足資識別甲女身分之資訊，均予以隱匿並註明參照卷內
      事證，先予說明。 
（二）證據能力之說明：
 （1）被告及其選任辯護人以被告乃因精神障礙或其他心智缺陷
      而無法為完全陳述之人，其於106年8月24日製作警詢筆錄
      時，未有辯護人、輔佐人或社工在場陪同，有違刑事訴訟
      法第31條第4項、第35條第3項規定，不得作為證據云云（
      見本院卷第28頁至第30頁、第109頁、第221頁）。經查：
    ①按被告或犯罪嫌疑人因精神障礙或其他心智缺陷無法為完
      全之陳述者，於偵查中未經選任辯護人，檢察官、司法警
      察官或司法警察應通知依法設立之法律扶助機構指派律師
      到場為其辯護；又被告或犯罪嫌疑人因智能障礙無法為完
      全之陳述者，應有第1項得為輔佐人之人或其委任之人或
      主管機關、相關社福機構指派之社工人員或其他專業人員
      為輔佐人陪同在場。刑事訴訟法第31條第5項前段、第35
      條第3項前段分別定有明文。其立法意旨主要考量精神障
      礙或其他心智缺陷者，或因理解能力、陳述能力不若常人
      ，以致於詢（訊）問過程中經常發生無法為完全陳述之情
      形，基於當事人對等原則，為求平衡及保護精神障礙或其
      他心智缺陷者之被告（犯罪嫌疑人），藉由辯護人、社工
      、特教老師等專業人員介入、協助，或與該心智障礙被告
      （犯罪嫌疑人）具相當信任基礎之親屬在場陪同，使得詢
      （訊）問程序得以順利進行，並充實、保障因精神障礙或
      其他心智缺陷無法為完全陳述者之權益及其訴訟攻擊防禦
      權。然上開規定，均係為保護、協助因精神障礙或其他心
      智缺陷無法為完全陳述者而設，故應以被告或犯罪嫌疑人
      於偵查、審判等刑事訴訟程序中，因精神或心智缺陷而『
      無法為完全之陳述』，致未能充分行使其防禦權及辯護權
      者，始有其適用。
    ②查本件被告係亞斯柏格症（亦稱亞斯柏格症候群）患者，亦罹患雙極性疾患第一型（即躁鬱症），前於102年3月12日至4月12日、105年4月6日至5月30日，因雙相情緒障礙症（躁症）、自閉症類症候群（亞斯柏格症候群）等疾患住院治療等情，有三軍總醫院北投分院住院病歷資料、臺北市立聯合醫院松德院區診斷證明書在卷可佐（見偵卷第64頁至第65頁、第66頁）。然亞斯柏格症之臨床特徵為社會性互動上呈現困難，行為、興趣亦皆呈現侷限、重複之模式，但智能發展、語言發展通常皆屬正常，且精神疾病患者的病理變化是一個繼續性的過程，並非時刻、持續處於精神疾病症狀影響之狀態，參以被告於105年4月19日在臺北市立聯合醫院松德院區住院治療期間，接受「魏氏成人智力利表第三版」衡鑑結果為全量表智商88，表現屬正常智能範圍（之中下程度），而被告於106年8月24日接受警詢調查之前、後，其雙極性疾患第一型病情尚屬穩定，有臺北市立聯合醫院松德院區出具之精神鑑定報告書、被告之門診病歷資料等在卷可參（見調偵字卷第19頁至第35頁，本院卷第146頁），難認被告因亞斯柏格症（亦稱亞斯柏格症候群）、雙極性疾患第一型（即躁鬱症）等疾患影響其智能發展、語言表達能力，亦非全無正常理解及陳述能力。再綜觀該106年8月24日警詢筆錄內容（見偵卷第4頁至第5頁反面），被告除能清楚供述其住居所、職業、教育程度，對於員警告知刑事訴訟法第95條各款所列事項，並詢問是否需要選任辯護人時，明確答稱「我知道。不需要（選任辯護人）」（見偵卷第4頁），均能切合員警詢問問題主旨答覆、對自己所為加以辯解，應答內容皆無何異常之處，智識程度、理解能力、陳述能力均無較常人為低，可見被告於接受警詢時，並無因精神障礙或其他心智缺陷影響，或因智能障礙，以致無法為完全之陳述之情狀，要與刑事訴訟法第31條第5項、第35條第3項規定有間。況員警於製作警詢筆錄前，曾撥打電話予法律扶助基金會，經該基金會人員以被告「無法提供身心障礙證明，且非無法為完全陳述」為由拒絕指派律師到場等情，有該警詢筆錄為證（見偵卷第4頁反面），縱員警未考量被告自稱有身心障礙且持有愛心卡（見偵卷第4頁反面、第6頁）之狀況而通知被告之直系或三親等內旁系血親等得為輔佐人之人或主管機關、相關社福機構指派之社工人員或其他專業人員為輔佐人陪同在場，亦難認係故意違背訴訟程序而對被告訴訟上防禦有何不利益之影響。是本件被告於警詢時，既無因精神障礙或其他心智缺陷、智能障礙，以致無法為完全之陳述之情事，且被告及其辯護人、輔佐人均未抗辯員警製作該次警詢筆錄之過程，有對被告施以強暴、脅迫、詐欺、利誘等不正方法，或抗辯被告供述非出於任意性等情事，應認被告於警詢所為供述具有任意性而有證據能力。被告及其辯護人主張該次警詢筆錄無證據能力云云，尚無可採。 
 （2）另按被告以外之人於審判外之陳述，雖不符刑事訴訟法第
      159 條之1 至第159 條之4 之規定，而經當事人於審判程
      序同意作為證據，法院審酌該言詞陳述或書面陳述作成時
      之情況，認為適當者，亦得為證據。當事人、代理人或辯
      護人於法院調查證據時，知有第159 條第1 項不得為證據
      之情形，而未於言詞辯論終結前聲明異議者，視為有前項
      之同意，同法第159 條之5 第1 項、第2 項有明文規定。
      查除上述外，本判決下列引用各項供述證據之證據能力，
      檢察官、被告及辯護人、輔佐人於本院準備程序均不爭執
      （見本院卷第58頁、第72頁），迄至本案言詞辯論終結前
      ，檢察官、被告及辯護人、輔佐人均未就各項供述證據之
      證據能力聲明異議，本院審酌上開證據資料製作時之情況
      ，尚無違法不當及證明力明顯過低之瑕疵，認為以之作為
      證據應屬適當。另本判決其餘所依憑判斷之非供述證據，
      查無有何違反法定程序取得之情形，且與本案待證事實間
      具有相當關聯性，復經本院於審判期日逐一提示予檢察官
      、被告及辯護人、輔佐人表示意見，依法進行證據之調查
      、辯論，認以之為本案證據並無不當，皆具有證據能力，
      而得採為判決之基礎 。
二、認定犯罪事實所憑之證據及理由： 
    訊據被告矢口否認有加重強制猥褻犯行，辯稱：其無強制甲
    女的意思云云（見本院卷第70頁）。被告之辯護人則以：①
    被告未以積極特定手段妨害甲女意思自由，較接近利用甲女
    未注意、不及防備之空檔，趁機觸摸甲女胸部，應屬性騷擾
    防治法第25條性騷擾罪，而非強制猥褻罪；②被告為亞斯柏
    格症、躁鬱症患者，為本案行為時有辨別事理能力下降之情
    形，無法明確知悉甲女年齡未滿14歲，縱認成立犯罪，亦應
    適用刑法第19條規定減輕或免除刑責等語為被告辯護（見本
    院卷第54頁至第56頁、第102頁至第170頁、第190頁至第204
    頁）。經查：
（一）有關被告於106 年8 月23 日上午10時至11時許，在臺北
      市○○區○○街000巷0號耶穌基督後期聖徒教會之105教室，
      違反甲女意願，伸手觸摸未滿14歲之甲女胸部等事實，業
      經證人即告訴人甲女、證人乙女分別於警詢、偵訊時證述
      明確，茲詳述如下：
   （1）證人即被害人甲女於警詢時證稱：被告在106年8月23日
        上午10時至11時許，在臺北市○○區○○街000巷0號105室
        （耶穌基督後期聖徒教會）摸伊胸部2次，掀伊裙子4次
        ；當天上午10點多，伊與同學乙女（代號0000甲000000
        B）一起在教會105教室玩牌，被告坐在旁邊看書，伊發
        現被告一直盯著伊看，以為被告也想一起玩牌，就邀請
        被告一起玩牌，伊當時聽到外面有聲音，就跪著爬起來
        去開門，伊坐回來時，被告就第1次掀伊裙子，伊有告
        訴被告不要弄伊，在玩牌過程中，被告好幾次問伊「你
        的內褲是什麼顏色？」「我家有女生的內褲，你要不要
        ？」，伊都沒有回答；後來伊聽到外面有聲音，又跪起
        來開門，乙女說被告跪在地上身體往前趴在看伊內褲；
        我們玩完一局牌後，伊聽到外面有小孩子的聲音，就又
        跪起來開門，被告又跪在地上身體往前趴看伊內褲，伊
        與乙女都覺得被告怪怪的，就以11點要上課為由離開，
        當伊拿鞋要離開時，被告擋在伊正前方出入口，以右手
        摸伊左胸部，伊把他的手打掉，被告右手就直接掀伊裙
        子，左手又過來摸伊右胸部，伊又把被告的手打掉，被
        告就直接掀伊裙子，伊用手壓住裙子就轉身拿包包要離
        開，被告又從伊背後掀1次裙子，伊就轉過來用腳踢被
        告、抓住被告的雙手，告訴被告「你不要再碰我，我生
        氣了」；過程大約10至20秒，伊有大聲叫罵，也有用手
        打掉被告的手，足以表達此已違反伊意願等語甚詳（見
        不公開偵卷第7頁反面至第9頁反面）。復於偵訊時證稱
        ：106年8月23日上午，在臺北市○○區○○街000巷0號105
        教室內，被告摸伊胸部、掀伊裙子；當時伊與乙女一起
        在教會105教室玩牌，被告進來問說可不可以一起用教
        室，伊說可以，被告就坐在旁邊看我們玩，伊就問被告
        要不要一起玩牌，被告沒有回答就直接從椅子坐到地板
        上拿起牌，因為時間有點久，只記得被告問伊「你的內
        褲是什麼顏色？」，也有說「我家有女生的內褲，你要
        不要？」，伊回答說不用；後來伊當時聽到外面有認識
        朋友的聲音，就跪著用膝蓋爬起來去開門，這樣方式大
        概有3次；在教室內，伊是盤腿坐著，裙子很長到小腿
        肚，蓋住伊膝蓋跟小腿，被告用手直接掀伊裙子，伊有
        說不要鬧了，被告說是開玩笑；我們覺得被告很奇怪後
        ，乙女假借伊要上課，要伊先走，乙女在門口等伊，伊
        穿鞋跟背包包時，被告就用手摸伊胸部2次、掀伊裙子3
        次，但細節已經忘記等語（見偵卷第78頁至第79頁）。
        細譯證人甲女於警詢、偵訊之證述，就被告在上開教會
        105教室內，利用甲女起身欲離開教室時，違反甲女意
        願，先以右手撫摸其左胸部，經甲女將被告手打掉，被
        告仍以左手撫摸甲女右胸部，再經甲女將被告的手打掉
        等攸關犯罪構成要件基本事實，前後證述一致，並無明
        顯矛盾或瑕疵，核與證人甲女於警詢所提出之時序表大
        致相符（見偵卷第13頁）；參以證人甲女為93年5月生
        ，其於案發時年僅13歲，於107 年1 月3日偵訊時，仍
        係甫滿14歲之少女，年紀尚幼，其智識、記憶、思考、
        應變等能力均不若一般智識成熟之成年人，惟已明瞭以
        不實事項指控他人犯罪係非法行為且將會使無辜之人枉
        受刑責等，觀察證人甲女上開證述遭被告強制猥褻之過
        程，描述內容甚為具體，未見任何抽象或誇大情節，倘
        非親身經歷之事而難以抹滅記憶，以其智識能力、有限
        之社會生活經驗，料無可能憑空杜撰，為如此詳盡、前
        後一致之指述。再審酌證人甲女與被告素不相識（見不
        公開偵卷第8頁），彼此間應無恩怨仇隙或情感糾紛，
        且性侵害案件之本質對被害人之身心、生活都將造成莫
        大影響，衡情甲女當無刻意將此等事涉個人隱私之事設
        詞攀誣被告，羅織其入罪，足認甲女證稱於上開時、地
        遭被告強行伸手撫摸胸部之猥褻行為等語，實屬信而有
        徵，堪予採信。 
   （2）又證人乙女於警詢、偵訊時證稱：106年8月23日上午10
        時15分左右，伊與甲女坐在臺北市○○區○○街000巷0號（
        耶穌基督後期聖徒教會）105教室內玩牌，有1位叔叔（
        即被告）問可不可共用教室，甲女有同意；在玩牌過程
        中，甲女爬過去開門看有沒有我們的朋友，被告就開始
        問甲女「小內褲是什麼顏色？」「我（被告）家有很多
        女生內衣褲，你（甲女）要不要？」，一直重複問題幾
        次；後來甲女再度趴在地上爬過去開門，被告趁機掀甲
        女的裙子、偷看甲女的內褲，之後我們3人一起玩牌，
        伊看到被告在看甲女胸部；甲女第3次趴著去開門，被
        告又再看甲女內褲，不停窺視甲女的三角帶；大約10點
        43分，伊問甲女不是要上圖畫課了嗎？伊就先往門口走
        ，伊跟甲女一起離開教室後，甲女說要去找教會警衛，
        一直說遇到這件事太誇張，還告知伊剛剛遭被告襲胸，
        就是當甲女要離開教室，被告先摸甲女右胸部，甲女用
        手打掉被告的手，被告又伸手摸甲女左胸部，甲女又把
        被告的手打掉，被告就從後面要抱住甲女，甲女就掙脫
        並踹被告；翌日（8月24日）伊與甲女又看到被告，就
        趕快去跟警衛說，警衛叫甲女一定要去報警等語甚詳（
        見偵卷第15頁反面至第16頁、第46頁正、反面）。雖證
        人乙女未親眼見聞甲女遭被告撫摸胸部之強制猥褻經過
        ，然按傳聞證據原則上固不得作為認定事實之依據，惟
        如具備可信性之情況保證及證據之必要性者，在學理上
        及比較法上均容許作為證據使用，例如證人轉述他人於
        案件發生時或甫發生後，在案件發生現場或附近所為關
        於親身經歷案件情況之陳述，因出於原陳述人新鮮之記
        憶，觀察上鮮有錯誤，所陳述之資料恆為感情之自然流
        露而罕虛偽之虞，自可採為傳聞之例外；再者，證人事
        後聽聞被害人陳述被害過程時之神情、表態等，係親自
        經驗、知覺之客觀事項，雖與主要待證事實無關，惟亦
        能作為法院判斷被害人陳述與其自述被害後之受創心理
        反應，及與事實是否相符之供述憑信性資料。查證人乙
        女在案發前與被告、甲女同處在教會105教室，並目睹
        被告利用甲女以跪姿開門之際，趁機窺探甲女裙子、內
        褲之舉動，且在甲女遭侵害後步出105教室之第一時間
        ，見聞甲女情緒激動、直呼誇張、尋求教會警衛協助等
        神情狀態與反應，此既為乙女親身經歷與見聞之事，就
        該部分事實作證，自非所謂傳聞，證人乙女所為證述，
        適足為甲女前開證述之補強，堪認甲女證詞信而有徵，
        足堪憑採。本院審酌甲女若非確有遭到被告強行伸手撫
        摸胸部之情形，應不至有前述面對侵害，因心有屈辱而
        情緒激動、氣憤之自然情緒反應，甲女並有尋求教會警
        衛驅趕被告、翌日再遇被告即向警衛求助、向警方報案
        等舉動，處理等舉動，此與一般性侵受害者事後陳述身
        體遭侵犯過程時，情緒上出現排斥、激動、難以平復等
        真摯反應相當，足見該事件對甲女情緒、心理均有所影
        響，益徵甲女關於上開時、地遭被告強制猥褻之證述內
        容真實性。 
   （3）至被告當日強行觸摸證人甲女胸部，究係先以左手觸摸
        甲女右胸，或先以右手觸摸甲女左胸，證人乙女所為證
        述與甲女略有不同，證人甲女先後證述亦略有出入。惟
        證人就其經歷事項能否為完整之描述，繫諸其對事件之
        感受、理解、記憶及陳述能力、接受詢問時之環境、詢
        問者之問答方式等條件，而犯罪被害人對於犯罪所受之
        相對待遇之敘述，受個人思考方式、記憶能力及犯罪距
        離案發時間久暫等因素侷限，往往對於枝微末節無法完
        整連貫地呈現，告訴人、證人陳述相互間有所歧異，究
        竟何者為可採，法院仍應本其自由心證，依據經驗法則
        及論理法則，參酌其他補強證據以定取捨，非謂一有不
        符或矛盾，即認其全部均為不可採信，是證人甲女、乙
        女就被告先以右手或左手觸摸甲女胸部等節所為證述縱
        有所出入，然其等就被告確有在上揭時、地以先後伸出
        左、右手之方式強行觸摸甲女左、右胸部等情等主要基
        本事實，則始終為一致之陳述，再衡以證人甲女、乙女
        於案發時均未滿14歲，突遇此狀況，或因記憶模糊、淡
        化，致彼此就細節部分陳述有不一致之情形，亦與常情
        無違，尚不能徒憑上述相異之處，遽認甲女、乙女前揭
        不利於被告之證言，均屬不足採信。然本院參酌胸部對
        於女性（尤其發育中少女）而言，屬私密部位之一，若
        遭非自願性之抓摸、碰觸，自應感受強烈而印象深刻，
        且證人甲女於案發翌日（106年8月24日）即製作警筆錄
        ，詳述遭強制猥褻之過程並記下時序表（見偵卷第13頁
        ），應認證人甲女於警詢中證稱被告先以右手觸摸其左
        胸，經甲女用手打掉被告右手，被告接續以左手強行觸
        摸其右胸等語（見不公開偵字卷第8頁反面）較為可採
        ，特予敘明。
（二）按刑法第224 條之1對未滿14歲之女子強制猥褻罪，係在
      保護少女之身心健康，只以被害人事實上為未滿14歲為已
      足，亦不以行為人明知其年齡為要件，如有不確定故意亦
      為已足（最高法院72年度台上字第5051號、94年度台上字
      第4953號判決意旨參照）。查甲女係93年5月生，有其真
      實姓名對照表、性侵害案件被害人調查表存卷可按（見不
      公開偵卷），於遭被告強制猥褻時係未滿14歲之少女，且
      甲女於案發翌日製作警詢筆錄時，身著條紋襯衫、黑色長
      裙、長直髮，整體打扮樸素，並無踰越年齡之成熟裝扮，
      參以甲女於警詢中陳述、其自書之時序表（見偵字卷第13
      頁），使用詞彙甚為簡單、淺白。是依甲女稚氣樣貌、穿
      著及言行舉止，雖無證據證明被告明知甲女之實際年紀，
      然以甲女之外表、言行舉止與其實際年齡接近，案發當時
      亦未刻意裝扮，且被告於檢察官偵訊時供稱：「（問：目
      前幾歲？）26歲。（問：之前你在金華街教會有跟一個小
      妹妹玩牌，是否知道那個小妹妹年紀幾歲？）13、14歲，
      看起來像這個年紀」等語（見調偵卷第57頁至第58頁），
      則被告依甲女的言行舉止、外貌、穿著打扮，縱未明確知
      悉甲女實際年紀，其既供稱甲女年紀看起來像13、14歲等
      語，主觀上對於甲女可能為未滿14歲之女子理應有所預見
      ，仍執意對甲女為強制猥褻為，足徵其主觀上具有對未滿
      14歲女子為強制猥褻犯行之不確定故意甚明。至被告之辯
      護人以被告為亞斯柏格症患者，於偵訊時慣性重複檢察官
      問句答覆以「約13、14歲」，無法據以推論被告行為時預
      見甲女未滿14歲云云，然依偵訊筆錄之記載，檢察官係以
      開放性問題訊問被告是否知悉甲女年齡（見調偵字卷第57
      頁），且被告雖係亞斯柏格症患者，然經鑑定其智能發展
      屬正常範圍，已如前述，為本案犯行前，復與甲女、乙女
      在105教室玩牌，業經本院認定如前，被告自有相當時間
      觀察甲女，則其於偵訊時自承「13、14歲，看起來像這個
      年紀」等語，難認係出於誤會、慣性重複他人話語所致，
      被告及其辯護人上開所辯，委無可採。 
（三）被告之辯護人另以被告未使用積極手段妨害甲女意思自由
，應屬性騷擾防治法第25條之性觸摸罪，而非強制猥褻罪云云。
然查：
   （1）按刑法第224條強制猥褻罪所規定之「猥褻行為」，係 
         指性交（姦淫）以外，足以興奮或滿足性慾之一切色
        情行為而言，亦即在客觀上足以誘起他人性慾，在主觀
        上足以滿足自己性慾，侵犯他人性自由之權利，使人有
        被侵犯之被害感覺，係屬於性侵害之概念。又性騷擾防
        治法第25條第1項所謂強制觸摸罪，依同法第2條將性騷
        擾定義為「本法所稱性騷擾，係指性侵害犯罪以外，對
        他人實施違反其意願而與性或性別有關之行為，且有下
        列情形之一者：一、以該他人順服或拒絕該行為，作為
        其獲得、喪失或減損與工作、教育、訓練、服務、計畫
        、活動有關權益之條件。二、以展示或播送文字、圖畫
        、聲音、影像或其他物品之方式，或以歧視、侮辱之言
        行，或以他法，而有損害他人人格尊嚴，或造成使人心
        生畏怖、感受敵意或冒犯之情境，或不當影響其工作、
        教育、訓練、服務、計畫、活動或正常生活之進行」之
        旨，除將性騷擾定義為排除於性侵害犯罪以外之對他人
        所為違反意願而含有性意味之言語及舉止，且與刑法第
        224條強制猥褻罪（或同法第224條之1加重強制猥褻罪
        ），雖均以「違反其意願」作為犯罪之構成要件，惟強
        制觸摸罪係以「乘人不及抗拒」之方式為之，所謂「乘
        人不及抗拒」乃指行為人以偷襲式、短暫性之不當觸摸
        ，使被害人未能及時反應，行為人則已然完成侵害行為
        而言。若行為人係持續、反覆為觸摸行為，或被害人有
        閃避、抗拒之動作，甚或因驚嚇而不能或不敢抗拒，既
        已妨害被害人性決定自由，自屬強制猥褻之範疇。
   （2）證人甲女於警詢時明確證稱：玩牌過程中，被告好幾次
        問伊「你的內褲是什麼顏色？」「我家有女生的內褲，
        你要不要？」；當伊拿鞋要離開時，被告擋在伊正前方
        出入口，以右手摸伊佐胸部，伊把他的手打掉，被告右
        手就直接掀伊裙子，左手又過來摸伊右胸部，伊又把被
        告的手打掉，被告就直接掀伊裙子，伊用手壓住裙子就
        轉身拿包包要離開，被告又從伊背後掀1次裙子，伊就
        轉過來用腳踢被告、抓住被告的雙手；過程大約10至20
        秒，伊有大聲叫罵，也有用手打掉被告的手，足以表達
        此已違反伊意願等語（見不公開偵卷第8頁反面至第9頁
        反面），顯見被告在伸出右手觸摸證人甲女左邊胸部時
        ，證人甲女已有喝斥、用手拍打被告的手等反抗行為，
        然被告卻未停止，繼續伸出左手觸摸證人甲女右邊胸部
        之行為，足認被告上開犯罪行為時間長度非屬短暫，乃
        持續性，證人甲女並因此有明顯推拒被告之動作，可知
        證人甲女確因受限於被告使用之方法而不能抗拒，客觀
        上已足以壓抑證人甲女之性自主決定能力，被告之行為
        顯已超過調戲、開玩笑之性騷擾程度，亦非單純趁人不
        及抗拒而為，已構成強制猥褻。另參酌證人乙女於警詢
        、偵訊時亦證稱：被告在甲女第1次趴在地上爬過去著
        開門後，有問甲女「你的內褲是什麼顏色？」、「我家
        有女生的內褲，你要不要？」，且在甲女3次趴在地上
        爬過去開門時，都有趁機偷看甲女內褲、三角帶，玩牌
        過程有偷看甲女胸部等語甚詳（見偵字卷第15頁反面、
        第46頁反面），足認被告不顧甲女以肢體動作抵抗，猶
        違反甲女意願，強行伸手觸摸甲女胸部之行為，其主觀
        上顯係基於滿足自己性慾，且被告係伸手觸摸證人甲女
        胸部之女性性徵部位，依一般社會通念，客觀上足以誘
        起、滿足、發洩人之性慾，而使被害人甲女感到嫌惡或
        恐懼，屬強制猥褻行為無疑，要與趁人不及抗拒之際而
        出其不意之情形有別。從而，被告之辯護人為被告辯稱
        ：被告的行為屬性騷擾云云，洵屬無據，要難憑採。 
（四）被告之辯護人為被告辯護稱：被告患有亞斯柏格症等疾患
      ，其行為時應受影響而有刑法第19條欠缺或降低責任能力
      之情形云云。惟查，被告係亞斯柏格症（亞斯柏格症候群
      ）患者，亦罹患雙極性疾患第一型（即躁鬱症），前於10
      2年3月12日至4月12日、105年4月6日至5月30日，因雙相
      情緒障礙症（躁症）、自閉症類症候群（亞斯柏格症候群
      ）等疾患住院治療等情，有三軍總醫院北投分院住院病歷
      資料、臺北市立聯合醫院松德院區診斷證明書在卷可佐（
      見偵卷第64頁至第65頁、第66頁）。然亞斯柏格症之臨床
      特徵為社會性互動上呈現困難，行為、興趣亦皆呈現侷限
      、重複之模式，但智能發展、語言發展通常皆屬正常，且
      精神疾病患者的病理變化是一個繼續性的過程，並非時刻
      、持續處於精神疾病症狀影響之狀態，因而可以藉由觀察
      、研判其潛伏期、症狀起伏、治療與否及其療效，推斷其
      在特定期間之精神狀況。查本院囑託臺北市立聯合醫院（
      松德院區）對於被告是否罹患疾病而有精神障礙或其他心
      智缺陷之情形、本案行為時有無因受疾病影響而有辨識能
      力及依其辨識而行為之能力，有所減損或欠缺之情形，實
      施鑑定，經該院鑑定醫師游正名醫師綜合被告個人生活史
      （主要根據被告、輔佐人丙○○口述）、精神科診療史（該
      院病歷、三軍總醫院北投分院病歷）、身體檢查、診斷會
      談等，認為：「王員（即被告）係一亞斯柏格症（亦稱亞
      斯柏格症候群）患者，亦罹患雙極性疾患第一型（即躁鬱
      症），19歲開始接受精神科診療，21歲、24歲時先後
      因雙極性疾患第一型之躁期發作，在三軍總醫院北投分院
      、本院區住院，目前於本院區門診追蹤…王員於105年4月1
      9日（本院區住院期間）接受魏氏成人智力利表第三版衡
      鑑結果為全量表智商88，表現屬正常智能範圍（之中下程
      度），就王員於本案發生前後之106年8月1日、8月29日在
      本院區之門診病歷觀之，其雙極性疾患第一型病情當時係
      呈穩定。因此鑑定人認為王員雖係一亞斯柏格症患者，且
      罹患雙極性疾患第一型，目前並無理由認為其於106年8月
      23日行為時，辨識一己行為違法之能力、依辨識而行為之
      能力顯著降低」等語，有臺北市立聯合醫院松德院區出具
      之精神鑑定報告書在卷可參（見本院卷第144頁至第146頁
      ）。佐以證人甲女於警詢時證稱：伊告訴被告「不要再碰
      我，我生氣了」，被告用嘻皮笑臉的態度說「你不要生氣
      ，我開個玩笑而已」等語（見不公開偵卷第9頁），足認
      被告為本件犯行時，精神意識、對外界事物之觀察能力及
      對外溝通（應答）均屬正常；被告於本案發生後之翌日（
      即106年8 月24日）製作之警詢筆錄（見偵卷第4頁至第5
      頁），就其於106年8月23日在金華街教會與甲女玩牌、掀
      裙子、摸胸部等過程均有清楚之記憶，顯見被告於行為時
      對本案犯罪情狀、動機及外界事物變化等，均有所認識，
      且依其意識所為動作，尚非全然無知；況被告於該次警詢
      時一再辯稱：「我在開玩笑」等語（見偵卷第4頁反面）
      ，足認被告雖為亞斯柏格症、雙極性疾患第一型患者，然
      其智能發展尚屬正常，經持續成長學習、門診治療，對於
      外界事物之認知、反應、思考與肢體協調能力均無較低於
      常人之情形，難認其行為時有受到精神障礙或其他心智缺
      陷之症狀影響而達不能辨識行為違法，或其辨識行為違法
      之程度或依其辨識而行為之能力，較一般正常人有顯著降
      低之程度，且被告在上開時、地之行為，目的意在滿足自
      身之性慾，業如前述，應認被告對其行為之違法性有所認
      識，自應負完全之刑事責任，尚無刑法第19條第1 項不罰
      或第2 項減輕其刑之適用餘地。被告之辯護人請求依刑法
      第19條第1 項、第2 項減輕或免除其刑云云，殊無可採。
（五）綜上所述，被告及其辯護人前揭所辯，均非可採。本案事
      證明確，被告於上開時、地對未滿14歲之甲女為強制猥褻
      犯行已經證明，應依法論科。 
三、論罪及刑之減輕事由：
（一）按刑法上之猥褻罪，係指性交（姦淫）以外，足以興奮或
      滿足性慾之一切色情行為而言，凡在客觀上足以誘起他人
      性慾，在主觀上足以滿足自己性慾者，均屬之。查被告伸
      手強行觸摸甲女胸部之行為，均屬與性緊密關連之舉動，
      依客觀情狀並斟酌我國社會民情一般經驗判斷，顯為足以
      興奮或滿足性慾之行為，主觀上亦可滿足其性慾，而屬猥
      褻行為無訛。又甲女為93年5 月出生，於被告對其為猥褻
      行為時係未滿14歲之女子，而被告於偵訊時自承認為甲女
      可能是13歲、14歲等語，且依甲女言行舉止、外貌、穿著
      打扮，被告縱未明確知悉甲女實際年紀，其主觀上對於甲
      女可能為未滿14歲之女子理應有所預見，仍不顧甲女以拍
      打手之肢體推拒，執意違反甲女意願，對甲女為前開強制
      猥褻行為，足徵其主觀上具有對未滿14歲女子為強制猥褻
      犯行之不確定故意。是核被告所為，係犯刑法第224條之1
       、第222條第1項第2款之對未滿14歲之女子犯強制猥褻罪
      。又兒童及少年福利與權益保障法第112條第1項規定：「
      成年人教唆、幫助或利用兒童及少年犯罪或與之共同實施
      犯罪或故意對其犯罪者，加重其刑至二分之一。但各該罪
      就被害人係兒童及少年已定有特別處罰規定者，不在此限
      。」查被告所犯之罪，已將「未滿14歲之男女」列為犯罪
      構成要件，亦即已就被害人之年齡設有特別規定，自無庸
      再依兒童及少年福利與權益保障法第112條第1項前段之規
      定加重其刑，附此敘明。
（二）按數行為於同時同地或密切接近之時、地實施，侵害同一
      之法益，各行為之獨立性極為薄弱，依一般社會健全觀念
      ，在時間差距上，難以強行分開，在刑法評價上，以視為
      數個舉動之接續施行，合為包括之一行為予以評價，較為
      合理者，即屬接續犯，而為包括之一罪（最高法院97年度
      台上字第4425號判決意旨參照）。查被告前揭違反甲女意
      願，先以右手觸摸甲女左邊胸部，再以左手觸摸甲女右邊
      胸部之行為，均係基於同一強制猥褻犯意，於密切接近之
      時地實施，侵害甲女之性自主權法益，各行為之獨立性極
      為薄弱，依一般社會健全觀念，在時間差距上，難以強行
      分開，應視為數個舉動之接續施行，為接續犯，應論以一
      強制猥褻罪。
（三）另按刑法第59條關於犯罪之情狀顯可憫恕，認科以最低刑
      度仍嫌過重者，得減輕其刑之規定，係立法者賦予審判者
      之自由裁量權，俾就具體之個案情節，於宣告刑之擇定上
      能妥適、調和，以濟立法之窮。是該條所謂犯罪之情狀，
      乃泛指與犯罪相關之各種情狀，自亦包含同法第57條所定
      10款量刑斟酌之事項，亦即該二法條所稱之情狀，並非有
      截然不同之領域 。94年2 月2 日修正公布，95年7 月1 
      日施行之刑法第59條修正立法理由稱：「本條所謂『犯罪
      之情狀可憫恕』，自係指裁判者審酌第57條各款所列事項
      以及其他一切與犯罪有關之情狀之結果」等語，亦同此旨
      趣。是於裁判上酌減其刑時，應就犯罪一切情狀（包括第
      57條所列舉之10款事項），予以全盤考量，審酌其犯罪有
      無可憫恕之事由（即有無特殊之原因與環境，在客觀上足
      以引起一般同情，以及宣告法定低度刑，是否猶嫌過重等
      等），以為判斷。查被告於上揭時、地對被害人甲女所為
      強制猥褻犯行，固造成甲女身體及心理受創，為法所不容
      ，然審酌被告於犯本案前並無任何犯罪前科，有本院被告
      前案紀錄表附卷可佐（見本院卷第44頁），又被告為亞斯
      柏格症（亞斯柏格症候群）患者，亦罹患雙極性疾患第一
      型（即躁鬱症），其因年輕氣盛，一時衝動、思慮未周而
      為本案犯行，難認係出於事前計畫，違反甲女意願之手段
      亦非激烈暴力行為，犯罪後復已深感後悔，積極彌補己過
      ，嗣已與告訴人甲女之母達成民事調解並賠償新臺幣（下
      同）6萬元，告訴人甲女、甲女之母均具狀撤回告訴，同
      意不再追究被告等情，有被告書立之悔過書、臺北市大安
      區調解委員會調解書（107年民調字176號）、刑事撤回（
      陳報）狀、刑事撤回告訴狀、ATM匯款單影本在卷可憑（
      見不公開調偵卷第5頁、第7頁、第41頁、第62頁，原審卷
      第71頁）。是依本案客觀之犯罪情節、造成之損害與被告
      主觀犯罪動機、惡性而論，若逕依刑法第224條之1加重強
      制猥褻罪之最低法定本刑科處有期徒刑3 年，猶過重，不
      無情輕法重之虞，客觀上尚有情堪憫恕之處，爰依
      刑法第59條之規定酌減其刑。 
四、撤銷改判之理由：
（一）原判決以被告犯罪事證明確，予以論罪科刑，固非無見。
      惟按刑事審判旨在實現刑罰權分配之正義，故事實審法院
      對於被告之量刑，應符合比例、平等及罪刑相當原則，使
      輕重得宜，罰當其罪；量刑之輕重，固屬事實審法院得依
      職權自由裁量之事項，惟仍應受比例原則及公平原則之限
      制，以符罪刑相當之原則，否則其判決即非適法（最高法
      院96年台上字第7448號、99年台上字第4568號判決意旨參
      見）。所稱之比例原則，指行使此項職權判斷時，須符合
      客觀上之適當性、相當性與必要性之價值要求，不得逾越
      此等特性之程度，用以維護其均衡；而所謂平等原則，非
      指一律齊頭之平等待遇，應從實質上加以客觀判斷，倘條
      件有別，應本乎正義理念，分別適度量處，禁止恣意為之
      。申言之，刑事罪責固具有個別性，縱屬相類似案件，因
      個案情節及法院所為裁量結果各有不同，當然不能逕執他
      案據為本案量刑之準據，但有期徒刑之科處，不僅在於懲
      罰犯罪行為，更重在矯治犯罪行為人、提升其規範意識，
      及回復社會對於法律規範之信賴，故應以行為人之責任為
      基礎，依刑法第57條各款規定，就個別犯罪之動機、手段
      、態樣、情節、所生危害，暨行為人之品性、素行、智識
      、家庭經濟、生活狀況、犯後態度等一切情狀，而為斟酌
      考量，並妥適量刑。查本件被告為亞斯柏格症（亞斯柏格
      症候群）患者，亦罹患雙極性疾患第一型（即躁鬱症），
      有臺北市立聯合醫院松德院區診斷證明書在卷可佐（見偵
      卷第66頁），並經本院囑託臺北市立聯合醫院鑑定無訛，
      業如前述，參以一般亞斯柏格症患者之臨床特徵為社會性
      互動上呈現困難，行為、興趣亦皆呈現侷限、重複之模式
      ，缺乏與人相處技巧，容易在人際互動的分界上錯誤知覺
      他人的訊息或情緒；就本案而言，被告因一時衝動、思慮
      未周而為本案犯行，難認係出於事前計畫，違反甲女意願
      之手段亦非激烈暴力行為，犯罪後復已深感後悔，積極彌
      補己過，已如前述，原審於量刑時未詳予審酌被告係亞斯
      柏格症患者之個人特殊情形，遽以論處有期徒刑2年，雖
      合乎法律規定，惟徵諸一般法院參酌犯罪動機及目的、手
      段、犯罪行為人之生活狀況、品行、智識程度、犯罪行為
      人與被害人之關係、所生危害、犯罪後態度等因子後所為
      量刑，稍嫌過重，難謂妥適。
（二）爰以行為人之責任為基礎，審酌被告係亞斯伯格症患者，
      亦罹患雙極性疾患第一型（即躁鬱症），現仍定期接受門
      診治療，有臺北市立聯合醫院松德院區出具之精神鑑定報
      告存卷可佐（見本院卷第144頁至第146頁）；此次因一時
      衝動為滿足自己性慾，為本案強制猥褻犯行，無視甲女身
      體自主權，危害甲女身心健康、造成甲女心理壓力，行為
      固值非難，惟念及被告犯罪後深感後悔，積極彌補己過，
      除出具悔過書外，並與告訴人甲女、甲女之母達成民事調
      解，且履行調解條件完畢，獲得告訴人甲女、甲女之母等
      人諒解而同意不再追究被告等情，已如前述，被告犯罪後
      態度尚佳，兼衡被告並無前科，有本院被告前案紀錄附卷
      可憑（見本院卷第44頁），素行非惡，及其犯罪動機、目
      的、手段、自稱高職畢業之智識程度、現與母親同住之生
      活狀況等一切情狀，量處如主文第2 項所示之刑，以資懲
      儆。 
（三）末查，被告未曾因故意犯罪受有期徒刑以上刑之宣告，有本院被告前案紀錄表附卷可參（見本院卷第44頁），其因一時失慮，未能尊重告訴人甲女之性自主權，致觸犯本案犯行，犯後已與告訴人甲女、甲女之母達成民事調解，並依約履行調解條件，業如前述，被告深具悔意，經此偵、審程序及罪刑宣告，當知所警惕而無再犯之虞。本院綜核各情，考量刑罰之功能在於對受刑人之矯治、教化，認本件被告所受宣告之刑，以暫不執行為適當，依刑法第74條第1 項第1 款之規定，併予宣告緩刑2年，以啟自新。復因被告所犯屬刑法第91條之1 所列之罪，爰併依刑法第93條第1 項第1 款規定，命於緩刑期間付保護管束，希冀藉由保安處分之施加，督促被告爾後謹慎舉止，並加強其對性別平等及他人性自主權之尊重，以觀後效。
據上論斷，應依刑事訴訟法第369 條第1 項前段、第364 條、第
299 條第1 項前段，刑法第224 條之1 、第59條、第74條第1項
第1款、第93條第1項第1款，判決如主文。
本件經檢察官蔡沛珊提起公訴，經檢察官蘇佩鈺到庭執行職務。
中    華    民    國   109    年    1     月    14    日
                  刑事第十八庭  審判長法  官  吳炳桂
                                      法  官  黃紹紘
                                      法  官  何俏美
以上正本證明與原本無異。
如不服本判決，應於收受送達後20日內向本院提出上訴書狀，其
未敘述上訴之理由者並得於提起上訴後20日內向本院補提理由書
（均須按他造當事人之人數附繕本）「切勿逕送上級法院」。
                                      書記官  吳芝嘉
中    華    民    國    109   年    1     月    17    日
附錄：本案論罪科刑法條全文
中華民國刑法第222 條：
犯前條之罪而有下列情形之一者，處7 年以上有期徒刑：
一、二人以上共同犯之者。
二、對未滿十四歲之男女犯之者。
三、對精神、身體障礙或其他心智缺陷之人犯之者。
四、以藥劑犯之者。
五、對被害人施以凌虐者。
六、利用駕駛供公眾或不特定人運輸之交通工具之機會犯之者。
七、侵入住宅或有人居住之建築物、船艦或隱匿其內犯之者。
八、攜帶兇器犯之者。
前項之未遂犯罰之。
中華民國刑法第224 條之1 ：
犯前條之罪而有第222 條第1 項各款情形之一者，處3 年以上10
年以下有期徒刑。